【裁判字號】    98,消債抗,48
【裁判日期】    980921
【裁判案由】    免責事件
【裁判全文】
臺灣臺中地方法院民事裁定  98年度消債抗字第48號
抗  告  人  國泰人壽保險股份有限公司
法定代理人  丁○○
代  理  人  乙○○
            丙○○
相  對  人  甲○
上列抗告人因相對人聲請免責事件，對於中華民國98年3月23日
本院98年度消債聲字第20號裁定提起抗告，本院裁定如下：
    主  文
抗告駁回。
抗告費用新臺幣壹仟元由抗告人負擔。
    理  由
一、本件抗告意旨略以：消費者依清算程序清理債務，債權人已
    因之蒙受相當之損失，債務人如有虛偽不實、違反誠信或違
    反消費者債務清理條例所定義務之行為，自不宜予以免責，
    此觀諸消費者債務清理條例（下稱消債條例）之立法意旨甚
    明。本件相對人於民國97年12月22日之消費者債務清理清算
    聲請狀所載「財產目錄」中記載其並無保單，惟經抗告人調
    查結果，發現相對人尚有人壽保單（保單號碼：0000000000
    號），該保險契約相對人本人為要保人，且迄至98年2月9日
    仍有繳納該保險契約附約之保險費情事，則衡情相對人對其
    投保之事實應有認識。惟相對人明知人壽保單亦屬財產之範
    疇，竟於財產目錄中陳稱並無保單，顯屬故意隱匿財產之行
    為，且故於財產之收入狀況說明書為不實之記載，已違反消
    債條例第134條第2款、第8款及消債條例施行細則第21條第3
    項所定債務人誠實陳報之義務，依消債條例第134條之規定
    ，自應為不免責之裁定。乃原法院竟未對相對人所為故意隱
    匿財產及違反誠實義務之行為予以說明，即逕裁定相對人應
    予免責，對抗告人權益影響甚鉅。爰依法提起抗告，求為廢
    棄原裁定等語。
二、按為於使陷於經濟上困境之消費者，得分別情形依消債條例
    所定重建型債務清理程序（更生）或清算型債務清理程序（
    清算）清理債務，以妥適調整其與債權人及其他利害關係人
    之權利義務關係，保障債權人之公平受償，並謀求消費者經
    濟生活之更生機會及健全社會經濟發展，特制定消債條例（
    參見該條例第1條），足見消債條例所定債務清理程序分為
    重建型之更生程序及清算型之清算程序。又債務人申請清算
    之目的，在於獲得債務之免責，故為使消費者依清算程序清
    理債務之結果，其經濟生活得以復甦，保障其生存權，故消
    債條例第132條明定法院為終止（按無論是同時終止或異時
    終止均與之）或終結清算程序之裁定確定後，不論清算債權
    人是否依清算程序曾受清償，原則上應為免責之裁定。但因
    免責制度係救濟經濟上陷於困境債務人之最後手段，為擴大
    其適用範圍，使債務人得以更生而重生出發，故消債條例亦
    採行裁量免責制度，而於該條例第135條明定債務人具有第
    134條各款不免責事由，情節輕微，法院審酌普通債權人全
    體受償情形及其他一切情狀，認為適當者，得為免責之裁定
    。以此授權法院，得依個別具體狀況，審酌各種情形，裁量
    免除債務人之債務。本件抗告人雖主張相對人有向抗告人投
    保人壽保險契約，保單號碼：0000000000號，然於聲請清算
    時，卻於所提出之財產狀況及收入說明書之「財產目錄」中
    記載未有人壽保單，並據以指摘相對人有故意隱匿財產，及
    故於財產收入狀況說明書為不實之記載，依消債條例第134
    條第2款、第8款之規定，法院應為不免責之裁定云云。惟查
    ，相對人確曾向抗告人投保「萬代福211終身壽險（保單號
    碼：0000000000號）」（下稱系爭保單），投保始期為79年
    2月20日，保額為新台幣（下同）30萬元，已於89年2月期滿
    等情，固經本院向抗告人函查明確，有抗告人98年6月18日
    國壽字第0980060647號函存卷可查。且該人壽保險契約屆期
    時，扣除相對人前以保單質借所積欠之借款本息後，抗告人
    已給付相對人139,552元。然因該人壽保險契約屬滿期保險
    ，故若相對人終止契約，抗告人仍須償付相對人解約金134,
    370元，此亦屬相對人財產等情，亦據抗告人代理人陳明在
    卷。然相對人於聲請清算時，縱使未於財產收入狀況收明書
    之財產目錄中表明其尚有系爭人壽保單情事，但本院審酌相
    對人並非因浪費、賭博或其他投機行為，致負擔過重之債務
    ，肇生開始清算之原因，而係因前曾擔任其先夫陳三源向抗
    告人借款之連帶保證人，致對抗告人負有連帶保證債務。且
    抗告人前已聲請本院以95年度執字第35042號執行事件強制
    執行陳三源所提供以為擔保之不動產，經分配受償部分款項
    後，尚欠1,928,586元，此觀諸原審卷附相對人所提出債權
    人清冊及抗告人於98年3月30日所提出表示意見狀之載敘即
    明。再者，其後相對人向第三人陳順隆借款所得之41萬元，
    亦經抗告人聲請本院以97年度執字第78163號執行事件實施
    強制執行，並由抗告人與陳順隆按各該債權比例分配受償
    367, 828元（按：陳順隆則分配受償65,401元），有本院民
    事執行處強制執行金額計算書分配表附本院98年度消債清字
    第7號清算事件卷宗可按，顯見抗告人已自相對人處受償367
    ,828 元，且此等受償款項之來源並非基於相對人之原有財
    產，而係源自於相對人向第三人陳順隆之借款所得。故以相
    對人未於財產收入狀況說明書表明系爭人壽保單終止契約後
    可得之解約金額，與抗告人已受償之款項數額相較以觀，其
    情節顯然尚屬輕微。復參酌相對人為30年12月14日生，已近
    68歲，年事已高，且領有身心障礙手冊，並患有憂鬱症及應
    力性尿失禁併子宮陰道脫垂及膀胱直腸膨出等病症，有相對
    人提出之殘障手冊及中國醫藥大學附設醫院診斷證明書在卷
    可參，足見相對人年老多病，不僅須支應相當之醫藥費用支
    出，更須支付其必要之生活費用，而相對人又無恒產，僅能
    仰賴每月老人年金3,000元之收入，其今後之生活應甚為窘
    困。且相對人之經濟所以會陷入困境，並非因其奢侈、浪費
    及行為輕率，並其生活態度未適度節制所致，已詳如前述。
    為貫徹消債條例係為重建消費者經濟生活之目的，而以免責
    作為債務人更生之手段，是本院綜合上開情狀予以考量結果
    ，認為相對人之情節並非重大，若不予免責，尚嫌過苛，應
    予相對人免責，以謀求其經濟生活之更生，方屬妥切。原法
    院裁定相對人應予免責，其所持理由雖未儘洽當，惟結論則
    無不同，應認本件抗告為無理由而駁回之。
三、依消費者債務清理條例第15條，民事訴訟法第495條之1第1
    項、第449條第2項、第95條、第78條，裁定如主文。
中    華    民    國    98    年    9    月    21    日
                  民事第二庭    審判長法  官  王  銘
                                      法  官  周靜秀
                                      法  官  吳美蒼
正本係照原本作成。
不得再抗告。
中    華    民    國    98    年    9    月    21    日
                                      書記官


司法院資訊處製作；財團法人民間司法改革基金會備份。
